【裁判字號】    97,消債更,729
【裁判日期】    970902
【裁判案由】    聲請更生程序
【裁判全文】
臺灣高雄地方法院民事裁定           97年度消債更字第729號
聲  請  人  甲○○
上列當事人因消費者債務清理事件聲請更生，本院裁定如下：
    主  文
聲請駁回。
聲請費用由聲請人負擔。
    理  由
一、聲請意旨略以：聲請人有不能清償債務情事，前已提出債權
    人清冊，以書面向最大債權金融機構台新國際商業銀行股份
    有限公司（下稱台新銀行）請求共同協商債務清償方案，於
    民國95年8 月30日協商成立並約定每月償還新臺幣（下同）
    18,359元，惟因聲請人每月收入僅有27,000元，不敷必要生
    活支出，故無力繼續履行原協商條件，顯因非可歸責於己之
    事由致履行顯有重大困難，且其無擔保或無優先權之債務總
    額未逾1,200 萬元，復未經法院裁定開始清算程序或宣告破
    產，爰聲請更生云云。
二、按債務人與金融機構協商成立者，不得聲請更生或清算，但
    因不可歸責於己之事由，致履行顯有重大困難者，不在此限
    ；本條例施行前，債務人依金融主管機關協調成立之中華民
    國銀行公會會員辦理消費金融案件無擔保債務協商機制與金
    融機構成立之協商，準用前項之規定，消費者債務清理條例
    第151 條第5 項、第6 項分別定有明文。衡諸債之關係，係
    以當事人間之信賴關係為基礎，為社會經濟組織之重要支柱
    ，故當事人於以法律行為追求自己之利益之際，亦應顧及對
    方之利益，並考量債權債務在社會上之作用，本於誠實及信
    用之原則，行使債權及履行債務。是對於已陷入經濟上困境
    之消費者，若任其於惡性循環之債務窘境中自生自滅，將衍
    生嚴重之社會問題，難以維持安定之社會經濟秩序，故為兼
    顧債權人、債務人雙方之利益，對陷於經濟上困境之消費者
    ，乃允其於消費者債務清理條例施行後，得選擇以重建型之
    更生程序或清算型之清算程序清理其債務，藉以妥適調整債
    務人與債權人及其他利害關係人間之權利義務關係，保障債
    權人獲得公平受償，並謀求消費者經濟生活之重建復甦機會
    。惟對於已與金融機構協商成立，或於本條例施行前，已依
    金融主管機關協調成立之中華民國銀行公會會員辦理消費金
    融案件無擔保債務協商機制與金融機構成立協商之債務人，
    若非因不可歸責於己之事由，致履行顯有重大困難，僅係為
    圖謀減免債務，而不為債務之履行，自有違債權契約為誠信
    契約之本旨，故依消費者債務清理條例第151 條第6 項準用
    同條第5 項前段之規定，不得聲請更生或清算，始能避免肇
    致道德危險。次按聲請更生或清算不合程式或不備其他要件
    者，法院應以裁定駁回之，但其情形可以補正者，法院應定
    期間先命補正，消費者債務清理條例第8 條亦有明文規定。
三、經查：
  (一)聲請人於95年8 月30日依「中華民國銀行公會會員辦理消費
    金融案件無擔保協商機制」與各債權銀行協商成立，當時其
    積欠銀行之總債務為1,175,318 元，每月應繳金額18,359元
    ，有協議書及無擔保還款計畫書影本各1 件附卷可證。合先
    敘明。
  (二)本件聲請人具狀聲請更生，雖同時提出債權人清冊、財團法
    人金融聯合徵信中心當事人綜合信用報告勞保投保資料、身
    份證影本、戶籍謄本、財產及收入狀況說明書、財政部臺灣
    省南區國稅局財產歸屬資料清單、96年度綜合所得稅結算申
    報所得資料參考清單、95年度綜合所得稅各類所得資料清單
    、合作金庫存摺影本無擔保債務還款計畫書影本等到院，惟
    聲請人所檢附之上開資料，經核其內容仍未齊備，有命補正
    之必要，並業經本院於民國97年 6月27日裁定命聲請人應予
    補正，且該裁定已於97年7月2日為聲請人所收受，有本院上
    開裁定及送達證書在卷可稽。而聲請人雖於97年 7月16日向
    本院出具陳報狀為補正，然綜觀其補正之內容，除有提出其
    申請一致性個別協商之掛號收據、土地及建物登記謄本、行
    政院主計處歷年最低生活費一覽表、中華民國銀行公會協商
    機制協議書暨無擔保還款計畫書、合作金庫存摺影本等件，
    但關於其於95年間依「中華民國銀行公會會員辦理消費金融
    案件無擔保協商機制」與各債權銀行協商成立後，有何因不
    可歸責於己之事由，致履行顯有重大困難之證明文件，則未
    補正。
  (三)再者，債務人與金融機構協商成立者，除非因不可歸責於己
    之事由，致履行顯有重大困難，否則不得聲請更生或清算，
    消費者債務清理條例第151 條第5 項規定意旨甚明。是債務
    清償方案成立後，應由債務人按其條件履行，如於其後發生
    情事變更，在清償期間內之收入或收益不如預期，致該方案
    履行困難甚或履行不能，而有不可歸責於己之事由，始能聲
    請更生或清算。此項規定旨在避免債務人任意毀諾已成立之
    協商，濫用更生或清算之裁判上債務清理程序，蓋以債務清
    償方案係經當事人行使程序選擇權所為之債務清理契約，債
    務人應受該成立之協議所拘束。債務人既已與金融機構協商
    成立，如認該協商方案履行有其他不適當情形，自仍應再循
    協商途徑謀求解決。本件聲請人雖陳稱其每月薪資僅約27,0
    00元云云，惟依聲請人之95年度綜合所得稅各類所得資料清
    單、96年度綜合所得稅結算申報所得資料參考清單及財產歸
    屬資料清單所載，聲請人並無任何所得資料，足見聲請人顯
    未辦理薪資所得申報，則聲請人主張其因前公司經營不善倒
    閉，而改至新公司任職，每月所得僅27,000元云云，既乏其
    他證據足資佐證，自難採信。況倘聲請人每月薪資所得用以
    償還協商款後，所餘已不足用以支應生活所需，其焉有同意
    每月清償18,359元之理？再依財政部高雄市國稅局財產歸屬
    資料清單所載，聲請人名下有位於高雄市左營區房屋及土地
    各1 筆（權利範圍均為1/4） ，且該房地並未設定任何抵押
    債權等他項權利，有土地及建物登記謄本附卷足稽，可見聲
    請人應有足夠之財產用以清償債務，難認其有何履行協商之
    重大困難可言。至聲請人固陳稱其每月收入扣除協商款後，
    所剩根本無法支應基本生活開銷，致無法履行協商條件云云
    ，惟該協商條件既然係由聲請人與最大債權銀行雙方協議所
    達成，在客觀事實並未有顯著變動之下，上述情事核屬聲請
    人在協商時可得預見，據以評估可否履行協商條件之事實，
    與「不可歸責於己之事由致履行顯有重大困難」之要件不符
    。且債務人為了償還債務，必須經歷履行期間較不寬裕之經
    濟生活，然此乃債務人於負擔債務時即得預見，是依誠實及
    信用之原則，債務人於有履行可能性時，仍應誠實勤勉地履
    行債務，故難僅憑聲請人空言主張其每月收入償還協商款後
    ，無法支應基本生活開銷云云，而遽認聲請人履行顯有重大
    困難。準此，堪認聲請人尚乏不可歸責於己致履行顯有重大
    困難之情形可言。
四、綜上，本件聲請人既無不可歸責之事由，依原協商條件履行
    亦非顯有重大困難，應屬聲請更生之要件不備，且又無從補
    正，依首揭條文之意旨，自應駁回其更生之聲請，爰裁定如
    主文。
中    華    民    國    97    年    9     月    2     日
                  民事第一庭  法    官  劉惠娟
上為正本係照原本作成
如不服本裁定，應於裁定送達後10日內，以書狀向本院提出抗告
，並繳納抗告費新臺幣1,000 元。
中    華    民    國    97    年    9     月    2     日
                              書 記 官  王高山


司法院資訊處製作；財團法人民間司法改革基金會備份。
